【裁判字號】    97,訴,288
【裁判日期】    980619
【裁判案由】    分割共有物
【裁判全文】
臺灣花蓮地方法院民事判決               97年度訴字第288號
原      告  甲○○
            丁○○
兼  共  同
訴訟代理人  乙○○
被      告  丙○○
上列當事人間分割共有物事件，本院於民國98年5月19日言詞辯
論終結，判決如下：
    主      文
兩造公同共有坐落花蓮市○○段一二０七、一二０七之一地號土
地與同段二六九建號之建物（門牌號碼：花蓮市○○街一七０號
），應予變賣，所得價金由兩造依每人各四分之一之比例分配。
訴訟費用由兩造依每人各四分之一之比例負擔。
    事實及理由
一、本件原告起訴主張就坐落花蓮縣壽豐鄉壽段327-21地號土地
    為裁判分割，後於民國98年2月13日言詞辯論期日當庭表示
    撤回，並經被告同意（分見本院卷第126、131頁），合先敘
    明。
二、原告起訴主張：兩造為兄弟關係，坐落花蓮市○○段1207、
    1207-1地號土地及其上同段269建號（門牌號碼：花蓮市○
    ○街170號）建物（下稱系爭房地），為兩造所繼承而公同
    共有之不動產，現因兩造就系爭房地處分及管理無法取得共
    識，爰依法提起本訴，並請求依民法第824條第2項第2款規
    定，准予分割變賣共有物，並以價金分配於各共有人等語，
    並聲明：如主文第1項所示。
三、被告對原告主張就系爭房地為變價分割，表示同意。
四、按繼承人有數人時，在分割遺產前，各繼承人對於遺產全部
    為公同共有；繼承人得隨時請求分割遺產，但法律另有規定
    或契約另有訂定者，不在此限，此為民法第1151條、第1164
    條所明定。按共有物分割之方法不能協議決定者，法院得因
    各共有人之聲請命為以原物分配於各共有人或變價共有物，
    以價金分配於各共有人，民法第824條第2項定有明文。又公
    同共有物分割之方法，除法律另有規定外，應依關於共有物
    分割之規定，同法第830條第2項亦有明示。本件系爭房地，
    係由兩造繼承後辦理公同共有之繼承登記，且上開公同共有
    不動產，並無不能分割之情形，兩造亦無不分割之約定，而
    兩造就該共有物始終不能達成分割協議等情，為兩造所不爭
    ，並有土地登記謄本及建物登記謄本附卷可稽，堪認原告主
    張為真正，則原告請求裁判分割如系爭房地，於法即無不合
    。而系爭門牌號碼花蓮市○○街170號建物為1層樓木造房屋
    ，目前無人使用，總面積為98.37平方公尺；系爭花蓮市○
    ○段1207、1207-1地號土地，面積分別為214及4平方公尺，
    此有本院勘驗筆錄、照片及土地與建物登記謄本在卷可按（
    分見本院卷第9-13、72-75頁），倘按兩造應繼分比例原物
    分配結果，勢必造成兩造均無法擁有可獨立使用、具經濟價
    值之房屋，致使不動產原有功能無法發揮，則系爭房屋於事
    實上既無法割裂使兩造均得獨力使用，自應予以變賣，將所
    得價金按每人應繼分各1/4之比例分配予兩造，而土地因與
    所坐落之房屋無法分離，故系爭房屋坐落之土地，亦應併同
    上開房屋變賣，所得價金按同比例分配予兩造。至於被告雖
    表明希望買下房屋，惟兩造就房屋及土地價值如何評斷，始
    終無法達成協議，兩造對房屋、土地之「市價」為何爭執不
    下，惟「變賣」分割之程序實係經由公開拍賣進行，自由競
    標結果自然形成「市價」，則兩造爭執即可經由變賣過程解
    決，實不影響共有人間就「承買」及「出售價金」之不同利
    益，準此，本院審酌上情及系爭不動產性質及分割後之經濟
    效用，認應以「變價分割」為允當。
五、綜上所述，原告訴請就系爭房地為分割，為有理由，本院依
    該土地性質及分割後之經濟效用等情形，認以變價分割為當
    ，爰判決如主文第1項所示。
六、關於訴訟費用負擔方面：按敗訴人之行為，按當時之訴訟程
    度為伸張或防衛權利所必要者，因該行為所生之費用，法院
    得酌量情形命勝訴之當事人負擔其一部，民事訴訟法第81條
    第2款著有明文。原告因兩造就公同共有之不動產無法達成
    分割協議，因而提起訴訟，為其伸張及防衛權利所必要，且
    兩造亦因係爭財產之分割而均蒙其利，依上開說明，本院認
    訴訟費用應由兩造按分割變賣後所受分配之比例負擔始為公
    平，爰諭知如主文第2項所示。
七、本件事證已臻明確，兩造其餘攻擊、防禦方法及所提證據，
    經審酌與判決結果無影響，爰不一一贅述，附此敘明。
八、訴訟費用負擔之依據：民事訴訟法第78條、第80條之1、第
    85條第1項但書。
中    華    民    國    98    年    6     月    19    日
                        臺灣花蓮地方法院民事庭
                            法      官  劉柏駿
上列為正本係照原本作成。
如不服本判決，應於送達後20日內，向本院提出上訴狀並表明上
訴理由，如於本判決宣示後送達前提起上訴者，應於判決送達後
20日內補提上訴理由書(須附繕本)。
中    華    民    國    98    年    6     月    19    日
                            法院書記官  蔡芬芳


司法院資訊處製作；財團法人民間司法改革基金會備份。
